臺灣臺北地方法院刑事判決　　　　　　　　　　　　　八十九年度易字第八七五號
　　公　訴　人　臺灣臺北地方法院檢察署檢察官
　　被　　　告　甲○○
　　選任辯護人　黃柏夫
　　　　　　　　黃帥升
　　　　　　　　黃虹霞
右列被告因違反健康食品管理法案件，經檢察官提起公訴（八十八年度偵字第二四七
○一號），本院判決如左：
    主  文
甲○○無罪。
    理  由
一、公訴意旨略以：甲○○係味全食品股份有限公司（下稱味全公司）負責人，因執
    行職務，明知該公司所製售之「味全脫脂高鈣優酪乳」食品，並未經主管機關核
    准為健康食品，竟於民國八十八年八月四日，在聯合報刊登「補充每日所需的鈣
    質、增加自己的骨本‧‧‧」等涉及有關改善骨質疏鬆保健功能等詞句之廣告，
    嗣經臺北市政府衛生局在八十八年八月四日聯合報第三十三版面上查獲。因認被
    告涉有違反健康食品管理法第六條第一項之規定，而觸犯同法第二十一條第一項
    之罪嫌。
二、按犯罪事實應依證據認定之，無證據不得推定其犯罪事實；又不能證明被告犯罪
    者，應諭知無罪之判決；刑事訴訟法第一百五十四條、第三百零一條第一項分別
    定有明文。所謂認定犯罪事實之證據，係指足以認定被告確有犯罪行為之積極證
    據而言，茍未能發現相當證據，或證據不足為不利被告事實之認定時，即應為有
    利於被告之認定，更不必有何有利之證據，亦不能以推測或擬制之方法，以為裁
    判基礎（最高法院二十九年上字第三一０五號、四十年台上字第八六號、五十六
    年台上字第八０七號判例意旨參照）。
三、本件公訴人認被告甲○○涉有違反健康食品管理法第六條第一項罪嫌，無非係以
    證人邱文峰於警訊中之證詞及卷附聯合報廣告為其所憑之論據。而被告甲○○對
    於其身為味全公司之負責人，以及該公司所製售之「味全脫脂高鈣優酪乳」食品
    並未經主管機關核准為健康食品，且該公司於八十八年八月四日曾在聯合報刊登
    「補充每日所需的鈣質、增加自己的骨本‧‧‧」等詞句之廣告等情固均直承不
    諱，惟堅詞否認有何違反健康食品管理法之犯行，辯稱：
（一）健康食品管理法第二十一條第一項規定：「未經核准擅自製造或違反第六條第
      一項規定者，處三年以下有期徒刑，得併科新臺幣一百萬元以下罰金。」，而
      主管機關依據上開規定訂定之健康食品管理法標示及廣告用語管理規則載明：
      「非『健康食品』字樣：不違反健康食品管理辦法。健康食品管理法第六條第
      一項『食品非依本法之規定，不得標示或廣告為健康食品，此規定應僅限『健
      康食品』字樣，其他文字應非屬其禁止範圍。」故必須違反本法其他規定，擅
      自將食品標示或廣告為「健康食品」之字樣，始符本法第六條第一項之構成要
      件，而成立第二十一條第一項之罪，惟本案「脫脂高鈣優酪乳」並未標示或廣
      告為「健康食品」字樣，自與第六條第一項所定之構成要件不符。
（二）本法第二十一條第一項處以刑責之行為僅有違反第六條第一項規定者，不包括
      違反第六條第二項之情形，是被告所為縱然違反本法第六條第二項：「食品標
      示或廣告提供特殊營養素或具有特定保健功效者，應依本法之規定辦理之。」
      規定，惟依本法第二十一條第一項之規定，並不構成犯罪。若認食品之廣告具
      有「不實」、「誇張」、「易生誤解」或具有「醫療效能」之情形，亦僅構成
      食品衛生管理法第十九條之違法，並未構成刑事責任。
（三）本廣告並未宣稱系爭產品具有特定保健功效，而牛乳含有鈣質及人類骨骼需要
      鈣質之補充，均為一般人之常識，系爭廣告對本件產品之成份稱：「天天喝可
      以補充每日必須之鈣質，增加自己的骨本」與一般人之瞭解相符，並無不實，
      亦未誇大其事。又牛乳乃一般生活必需品，其含有鈣質，及鈣質之有益於人類
      之骨骼，屬人人皆知之常識，並無任何「特別」或「特定」之處，豈能因在廣
      告中為真實之描述，即將一般之食品變為特別法規範之「健康食品」，且廣告
      中稱「增加自己的骨本」，乃事實之陳述，檢察官指其為「可防止骨質疏鬆症
      」，顯出於過份之想像，按「增加骨本」並不等於「可防止骨質疏鬆症」，「
      骨質疏鬆症」乃一種疾病，「可防止骨質疏鬆症」自屬「具有特定之保健功效
      」，然所謂「骨本」乃泛稱，「增加骨本」究竟增加多少「骨本」，是否會罹
      患「骨質疏鬆症」均屬未知，因此，「增加骨本」並不等於「可防止骨質疏鬆
      症」，而所謂的「保健功效」，經衛生署公告認定雖包括「改善骨質疏鬆」此
      一項目，但必須使用「可幫功降低骨質疏鬆症發生之危險性」或「可減少骨質
      流失」、「可改善骨骼佝僂情況」、「幫功促進骨質堅硬不會疏鬆」等詞句才
      屬健康食品管理法所規範之範圍。本案味全公司之廣告僅稱「增加自己的骨本
      」，與前述具體指稱可「避免或改善」骨質疏鬆之詞句，兩者不論在文義上或
      邏輯推論所得之意義，均有顯著之不同，將本案廣告之詞句逕自無限擴張其範
      圍至與違法之詞句同視，實非有據等語。
四、本院經查：
（一）健康食品管理法第六條第一項規定：「食品非依本法之規定，不得標示或廣告
      為健康食品。」，同法第二十一條第一項則規定：「未經核准擅製造或輸入健
      康食品或違反第六條第一項之規定者，處三年以下有期徒刑，得併科新臺幣一
      百萬元以下罰金。」次按，所謂「健康食品」，依同法第二條規定：「本法所
      稱健康食品，係指提供特殊營養素或具有特定之保健功效，特別加以標示或廣
      告，而非以治療、矯正人類疾病為目的之食品。」是本法第六條雖僅規定：「
      不得標示或廣告為『健康食品』」，惟「健康食品」仍應參酌上開條文定義，
      非謂只要未使用「健康食品」字樣，其他文字即非屬其禁止範圍，仍應視其是
      否就提供特殊營養素或具有特定之保健功效等情，特別加以標示或廣告加以判
      斷。然所謂「保健功效」乃一不確定之法律概念，依主管機關行政院衛生署頒
      布之「健康食品管理法標示及廣告用詞管理原則」之釋示，諸如：「改善骨質
      疏鬆」、「可幫助降低骨質疏鬆症發生之危險性」、「可減少骨質流失」、「
      可改善骨骼佝僂情況」、「幫助促進骨質堅硬不會疏鬆」等詞句均為「保健功
      效」之宣稱，而屬健康食品範疇，解釋適用時允宜參酌之。本件被告對於其所
      經營之味全公司所生產之「味全優酪乳」並未依健康食品管理法規定經主管機
      關核准為「健康食品」一節固不否認，惟堅稱其並未為「標示或廣告為健康食
      品」之行為，而僅係就食品之性質予以真實之描述。是以，本案所應審究者厥
      為：被告在系爭優酪乳上所為之標示，是否相當於「健康食品」之標示或廣告
      ？亦即，是否就該食品「提供特殊營養素或具有特定之保健功效，特別加以標
      示或廣告」？
（二）上開衛生署公告之「健康食品管理法標示及廣告用詞管理原則」固認定「改善
      骨質疏鬆」、「幫助降低骨質疏鬆症發生之危險性」、「可減少骨質流失」、
      「可改善骨骼佝僂情況」、「幫助促進骨質堅硬不會疏鬆」等詞句均為特定「
      保健功效」之宣稱，但與被告於廣告中所使用之「增加自己的骨本」文字，二
      者在形式上既不相同，自無法逕認為「增加自己的骨本」即屬該原則所稱之「
      為特定保健功效之宣稱」；至二者在含意上是否相同？一般消費大眾是否會將
      前後二者同視，認為被告公司所刊載之上開廣告用詞屬衛生署所認定之特定保
      健功效？仍均尚有疑問，公訴人就此未能加以證明，對於所謂「增加自己的骨
      本」一詞如何可推論出「改善骨質疏鬆」、「幫助降低骨質疏鬆症發生之危險
      性」、「可減少骨質流失」、「可改善骨骼佝僂情況」、「幫助促進骨質堅硬
      不會疏鬆」等帶有針對特定疾病或症狀為特別改善能力之文義，亦乏推論依據
      。若謂「增加自己的骨本」一詞即係當然含有改善骨骼疾病之內涵，故違反健
      康食品管理法之規範云云，其邏輯推演可能流於速斷（俗稱跳躍邏輯或跳跳邏
      輯），蓋增加骨本者未必當然改善骨骼症狀，骨骼症狀改善者亦未必均歸因於
      骨本增加或攝取高鈣食物，是以，若稱「增加自己的骨本」即含有針對某一特
      別症狀之改善或療養功能，恐有率斷之訾，是以，單就被告公司上開廣告詞「
      增加自己的骨本」一語，要難遽認為是健康食品管理法第二條所規定之「特定
      保健功效」。至證人即被告所屬公司之僱用人邱文峰固於警訊中自承：「本廣
      告詞句因未能正確明瞭而違法。」惟亦堅稱：「『增加自己的骨本』說明，因
      報上討論有關可以刊登的詞句為『強壯骨骼』、『增強骨骼』、『促進新陳代
      謝』等，而本詞句又不在『涉及或誇大療效』之範圍，而本公司以為不違法，
      故繼續依排程刊登。但八月十一日以後即停止廣告。」等語，足見被告之味全
      公司於刊登廣告之時，亦不認為系爭廣告詞句有何違反健康食品管理法情事，
      自尚難僅憑證人事後在警訊中之上開證詞，遽為不利被告之認定；再者，依扣
      案之八十八年八月四日聯合報廣告內容：「每天喝鈣含量豐富的味全脫脂高鈣
      優酪乳，讓你成為體態優美的窈窕佳人」（較大粗黑體）「每二○○克的味全
      脫脂高鈣優酪乳中，鈣含量為三○○毫克，是國人每日鈣建議攝取量的二分之
      一。所以天天喝可以補充每日所需的鈣質、增加自己的骨本，鈣還可以維持體
      內良好的新陳代謝，讓你體內清爽無負擔，輕鬆擁有輕盈的好身段。更棒的是
      ，味全脫脂高鈣優酪乳中，含有Ａ、Ｂ菌兩種常駐型活菌，耐胃酸直達腸道中
      ，能夠促進新陳代謝及消化，幫助你的身體進行體內環保。所以，今天起記得
      多喝它，就可以常保健康美喔！」（較小細圓體）等詞句觀之，所用「增加自
      己的骨本」字句，係用細圓字體，且占全文中極小比例，並未特別加以標示或
      廣告，亦未使用「改善骨質疏鬆」等特定之保健功效用語，且依一般生活經驗
      法則判斷，牛奶或乳製品含有鈣質，應為眾所週知之健康常識，而鈣質對骨骼
      之助益亦已為國人所習知，是參酌前開法條及管理原則，尚難謂被告在聯合報
      上所刊載之系爭廣告，係就該食品「提供特殊營養素或具有特定之保健功效，
      特別加以標示或廣告。」，其罪嫌應尚有不足。
五、綜上，被告所辯：其未宣稱「味全脫脂高鈣優酪乳」食品具有特定保健功效，並
    特別加以標示或廣告等語，尚非毫無可採，此外，復查無其他積極證據證明被告
    有公訴意旨所指犯行，揆諸上開判例意旨說明，既不能證明被告有何違反健康食
    品管理法之犯行，本院自應諭知被告無罪之判決。
據上論斷，應依刑事訴訟法第三百零一條第一項前段，判決如主文。
本案經檢察官孫小萍到庭執行職務。
中      華      民     國     九十一    年      二      月       五     日
                                  臺灣臺北地方法院刑事第九庭
                                          法  官  汪  漢  卿
右正本證明與原本無異。
如不服本判決，應於判決送達後十日內，向本院提出上訴狀。
                                          書記官  蘇  靜  紅
中      華      民     國     九十一    年      二      月       十八   日
